臺灣高等法院高雄分院刑事判決　　　　 96年度上易字第708號
上　訴　人　臺灣高雄地方法院檢察署檢察官
被　　　告　甲○○
上列上訴人因被告傷害案件，不服臺灣高雄地方法院95年度簡上
字第1111號中華民國96年6 月6 日第一審判決（起訴案號：臺灣
高雄地方法院檢察署95年度偵字第16032 號），提起上訴，本院
判決如下：
    主  文
上訴駁回。
    理  由
一、本件聲請簡易判決處刑意旨略以：被告甲○○（原名張仁瑞
    ）於民國95年3 月25日上午8 時40分許，在高雄縣大寮鄉○
    ○村○○路雞母山區，向告訴人乙○○質問為何其妻黃蘇秋
    愛辱罵伊「社會敗類」，而與告訴人、黃蘇秋愛發生口角，
    告訴人即徒手毆打被告之頭部、臉部左太陽穴部位，繼之以
    被告所有之竹棍戳其右側腋下數次，毆打被告，2 人因而扭
    打在地，黃蘇秋愛見狀，亦上前徒手抓被告頸部，致被告受
    有頭部鈍傷、左側顳側腫痛、右腋下鈍傷、右大趾挫傷及頸
    部不詳之傷害，經旁人勸阻始行罷手（告訴人、黃蘇秋愛2
    人傷害部分，業經臺灣高雄地方法院以95年度簡上字第1310
    號案件，各判處有期徒刑2 月，緩刑2 年確定）。然被告竟
    趁告訴人不備之際，基於傷害之犯意，以腳踢踹告訴人左胸
    部，致告訴人受有左側第7 、8 肋骨骨折併左側外傷性血胸
    等傷害。因認被告涉犯刑法第277 條第1 項之傷害罪嫌等語
    。
二、按被告以外之人於審判外之言詞或書面陳述，除法律有規定
    者外，不得作為證據，刑事訴訟法第159 條第1 項固定有明
    文。惟被告以外之人於審判外之陳述，雖不符同法第159 條
    之1 至之4 之規定，而經當事人於審判程序同意作為證據，
    法院審酌該言詞陳述或書面陳述作成時之情況，認為適當者
    ，亦得為證據。又當事人、代理人或辯護人於法院調查證據
    時，知有第159 條第1 項不得為證據之情形，而未於言詞辯
    論終結前聲明異議者，視為有前項之同意，同法第159 條之
    5 亦定有明文。查卷附國軍高雄總醫院95年5 月4 日診斷證
    明書、95年7 月7 日醫慈字第0950002568號函文、大東醫院
    96年2 月26日（96）大東醫政字第023 號函暨所附病歷、高
    雄縣立鳳山醫院96年2 月14日（96）長庚鳳山院字第00026
    號函暨所附病歷、財團法人高雄長庚紀念醫院（下稱長庚醫
    院）96年3 月6 日（96）長庚院高字第620864號函覆情形暨
    所附病歷、95年4 月4 日診斷證明書各1 份，均為審判外之
    書面陳述而屬傳聞證據，檢察官、被告對於上開文書之證據
    能力均未爭執，且均同意引為證據使用，本院審酌該證據資
    料係就被告、告訴人確經該院專業醫師診療及其傷勢等節為
    證明，係以具醫療專業之醫師所為觀察、記載、判斷為基礎
    ，其作成時之情況，並無違法或其他瑕疵，認為以之作為證
    據，應屬適當。
三、按被告未經審判證明有罪確定前，推定其為無罪；犯罪事實
    ，應依證據認定之，無證據不得認定犯罪事實。又不能證明
    被告犯罪或其行為不罰者，應諭知無罪之判決，刑事訴訟法
    第154 條、第301 條第1 項分別定有明文。次按事實之認定
    ，應憑證據，如未能發現相當證據，或證據不足以證明，自
    不能以推測或擬制之方法，為裁判基礎；且認定不利於被告
    之事實須依積極證據，苟積極證據不足為不利於被告事實之
    認定時，即應為有利於被告之認定；另認定犯罪事實所憑之
    證據，雖不以直接證據為限，間接證據亦包括在內，然而無
    論直接證據或間接證據，其為訴訟上之證明，須於通常一般
    之人均不致有所懷疑，而得確信其為真實之程度者，始得據
    為有罪之認定，倘其證明尚未達到此一程度，而有合理之懷
    疑存在而無從使事實審法院得有罪之確信時，即應由法院為
    諭知被告無罪之判決（最高法院40年台上字第86號、30年台
    上字第816 號、76年台上字第4986號判例意旨參照）。再按
    告訴人之告訴，係以使被告受刑事訴追為目的，是其陳述是
    否與事實相符，仍應調查其他證據以資審認（最高法院30年
    上字第816 號、52年台上字第1300號判例意旨參照）。末按
    ，對於現在不法之侵害，而出於防衛自己或他人權利之行為
    ，不罰。但防衛行為過當者，得減輕或免除其刑，刑法第23
    條定有明文。又刑法上之防衛行為，祇以基於排除現在不法
    之侵害為已足，防衛過當，指防衛行為超越必要之程度而言
    ，防衛行為是否超越必要之程度，須就實施之情節而為判斷
    ，即應就不法侵害者之攻擊方法與其緩急情勢，由客觀上審
    察防衛權利者之反擊行為，是否出於必要以定之（最高法院
    63年台上字第2104號判例意旨參照)。
四、公訴人認被告涉犯前開傷害罪嫌，無非係以告訴人偵查中之
    指證、證人即案發當時亦在場之李元寶、許清容、胡麗琴及
    告訴人配偶黃蘇秋愛偵查中之證詞，長庚醫院95年4 月4 日
    診斷證明書1 紙為論罪依據。訊據被告固坦認於上揭時、地
    ，先遭告訴人與其妻黃蘇秋愛共同毆打及確有踢告訴人一腳
    之事實，惟堅決否認有何傷害犯行，辯稱：伊並未趁告訴人
    不備之際踢告訴人，實係告訴人先出手毆打伊，經在旁之許
    清容、李元寶等人將竹棍搶下後，告訴人仍心有不平，再向
    伊衝過來，作勢要毆打，伊基於正當防衛而以前踢保護，且
    伊踢告訴人時並未穿鞋子，告訴人被伊踢到之後，並未跌倒
    ，仍可自行下山，顯然告訴人當時並未因此受傷等語。經查
    ：
  (一)被告於前揭時、地，因質問告訴人之配偶黃蘇秋愛為何辱罵
    伊「社會敗類」，與告訴人、黃蘇秋愛發生口角，告訴人先
    行徒手毆打被告之頭部、臉部左太陽穴部位，繼之以被告所
    有之竹棍戳其右側腋下數次，2 人因而扭打在地，黃蘇秋愛
    見狀，亦上前徒手抓被告頸部，致被告受有頭部鈍傷、左側
    顳側腫痛、右腋下鈍傷、右大趾挫傷及頸部不詳之傷害，經
    李元寶等人勸阻始行罷手後，被告又以腳踢告訴人胸部1 下
    ，告訴人始在許清容相勸之下先行離開等情，業據被告供稱
    在卷，並據許清容、胡麗琴於偵查、原審審理中及李元寶於
    偵查中分別結證相符，復有卷附國軍高雄總醫院95年5 月4
    日診斷證明書、95年7 月7 日醫慈字第095000 2568 號函文
    各1 紙可稽，此部分事實，應堪認定。
  (二)又告訴人遭被告以腳踢中前胸部位後，於95年3 月25日上午
    10時10分許，至高雄縣鳳山市大東醫院求診，照胸腔X 光攝
    影後自行返家，嗣因X 光片檢查報告顯示左側第7 、8 肋骨
    骨折併血胸，該院即電話通知告訴人返院回診追蹤，告訴人
    乃先後前往高雄縣鳳山醫院、長庚醫院就診等事實，業據告
    訴人於原審審理中指證明確，核與高雄縣鳳山市大東醫院96
    年2 月26日（96）大東醫政字第023 號函、高雄縣立鳳山醫
    院96年2 月14日（96）長庚鳳山院字第00026 號函、長庚醫
    院96年3 月6 日（96）長庚院高字第620864號函覆情形暨各
    該函文所附病歷記載相符，並有長庚醫院95年4 月4 日診斷
    證明書1 紙在卷為憑。被告雖辯稱：告訴人遭伊踢中時並未
    跌倒，且仍可自行下山，顯見並未受傷云云，惟參諸被告於
    原審審理中自承：上、下山需走半個小時等語，而告訴人就
    診時間與遭被告腳踢之時間甚為密接，且告訴人傷勢部位亦
    與被告以腳踢中之部位相符合；又衡以告訴人、被告扭打在
    地、經人勸阻始分開之過程，顯見2 人正處於劍拔弩張、互
    不相讓之對立狀態，則告訴人亦可能因不甘示弱而強忍痛苦
    ，未喊叫或表現痛苦之神色，況目擊證人胡麗琴亦證稱：「
    告訴人被踢到後，就走回去倚著該處之運動器材」等語（見
    原審96年1 月31日審判筆錄，原審簡上卷第50頁），可認告
    訴人有休息之動作，適可佐證告訴人確實於遭被告踢中後感
    到不適之情；另告訴人係由其配偶黃蘇秋愛攙扶下山，業據
    告訴人於原審審理中證述明確，衡其所受傷勢並非在足、腿
    部，意識亦清醒，其於受傷之際由黃蘇秋愛攙扶下山，亦無
    違常情，是尚難以告訴人於遭被告踢中後並未跌倒、喊痛或
    仍可步行下山等情，遽認告訴人並未受上開傷勢。另胡麗琴
    雖亦證稱：被告踢告訴人一腳並未很用力，應該不可能肋骨
    斷掉，被告也沒有穿鞋子云云（見原審96年1 月31日審判筆
    錄，原審簡上卷第49頁），惟胡麗琴上開證言並無任何醫學
    上實據，純係證人個人臆測之詞，尚難據以為有利被告之認
    定。則告訴人所受傷勢確係因於上揭時、地遭被告以腳踢擊
    所致，堪可認定。被告辯稱：伊以腳踢告訴人，並未造成告
    訴人受傷云云，尚無足採信。
  (三)又本件係被告與告訴人已遭旁人分開各據一方後，告訴人又
    脾氣很大再衝向被告，且作勢欲再毆打，被告始踹踢告訴人
    一腳等情，業據胡麗琴於原審審理中證述明確。胡麗琴雖於
    偵查中曾證稱：「黃蘇秋愛說要報警，被告就很生氣，才過
    去踢了告訴人一腳」云云（見95年6 月28日偵訊筆錄，偵查
    卷第18頁），而此與其於原審審理時所陳上揭證言有所不符
    ，但佐以當時亦在場之許清容於原審審理時證稱：告訴人夫
    妻說要報警時，伊有勸告訴人夫妻趕快離開，告訴人夫妻即
    先行離開，毆打就結束了等語（見原審96年1 月17日審判筆
    錄，原審簡上卷第35頁），以及參以本件係告訴人及其配偶
    黃蘇秋愛共同毆打被告在先，被告因此受傷，告訴人於被告
    出腳踢中之前並未受有傷勢之情，此觀諸告訴人僅在前胸遭
    被告踢中部位受有傷害，其身體其餘各部位均未有傷勢，業
    如上述，故亦可認定，則告訴人或其配偶焉有可能甘冒其等
    傷害犯行為警發覺之風險，於毆傷被告後即揚言報警？顯見
    黃蘇秋愛揚言報警之時點，應係在告訴人遭被告以腳踢中之
    後自明，則胡麗琴上開偵查中該部分之證言，應與事實有所
    出入，而有誤記誤證之虞，尚不能採信。又告訴人雖於原審
    審理中證稱：被告趁伊不注意踢其胸口二下，被告當時有穿
    鞋云云、黃蘇秋愛亦於偵查中證稱：告訴人站在伊後面休息
    時，被告趁機過去踢告訴人二腳云云，惟被告僅以腳踢告訴
    人胸口一下，當時並未穿鞋等情，業據李元寶於偵查中及許
    清容、胡麗琴於偵查、原審審理中均結證明確，而且均相符
    合，但與告訴人、證人黃蘇秋愛此部分所證則不符，再衡以
    告訴人、黃蘇秋愛與被告間已因口角爭執進而發生毆打，結
    怨甚深，告訴人提起本件告訴又係以被告受刑事追訴為目的
    ，所言本難免偏頗，而黃蘇秋愛為告訴人之配偶，立場與告
    訴人相同，自亦有設辭迴護告訴人之可能，相較許清容、胡
    麗琴、李元寶，均為當時之旁觀者與勸架者，與本件經過並
    無何利害關係，且胡麗琴與被告、告訴人均不認識亦無恩怨
    ，許清容甚至與告訴人夫妻較為相熟，當天係第一次見到被
    告等情，均據其等於原審審理時證述明確，依常情，其等當
    無故為偏袒被告之理由，當能為公正誠實之證述，證言應較
    為可採，則告訴人、黃蘇秋愛此部分所證，既與許清容、胡
    麗琴、李元寶等人證言有所不符，其2 人此部分所證應不足
    採信。再李元寶雖於偵查中證稱：被告趁告訴人休息時去踢
    告訴人一腳云云，惟其於偵查中陳述時，就告訴人以棍子戳
    被告之次數、黃蘇秋愛抓被告之部位、被告當時是否穿鞋等
    經過均未為詳實之陳述；且胡麗琴於原審審理時又證稱：伊
    當時有叫李元寶上前將棍子搶下並將被告與告訴人分開等語
    ，此與李元寶於偵查中證稱：伊趁被告與告訴人一起摔到地
    上之際，趕緊前往將棍子搶下等語等情相符，而可以採信，
    則於告訴人衝向前、被告以腳踢擊告訴人時，均僅是轉瞬間
    即可完成之動作，實可能因李元寶稍不留神而未及注意，且
    當時被告與告訴人間甫互毆而經人勸開，告訴人「繼而又趨
    近」及被告「相迎」以腳踢反擊，在第三人之觀感，猶屬爭
    執之一環，更不若「出手毆打」或「動腳踹踢」令人印象深
    刻，此由許清容於原審審理中證稱：在毆打過程中，被告有
    用腳踢告訴人，因為是瞬間時間，伊不確定被告踢到告訴人
    何處，兩人打完從地上爬起來後就結束了，被告在打完結束
    後就沒有動作，伊未見被告另外再踢告訴人一下等語益明。
    況告訴人所受傷勢，係位於軀幹正面之前胸部位，業如前述
    ，可認係遭正面攻擊所致，則在2 人對立之緊張氣氛應使告
    訴人注意被告動態之情形下，果被告係自告訴人正面偷襲告
    訴人，衡情被告迎面接近告訴人時當即為告訴人所發現，又
    如何能偷襲得逞而不為告訴人所發現及防備？則李元寶雖為
    上開證言，然此間是否係告訴人之挑釁行為所致，實無從依
    該證言以為判斷。惟參酌胡麗琴前揭證詞，以及告訴人所受
    正面傷勢，核與告訴人正面迎向被告，被告以腳踢告訴人胸
    口所造成之傷勢相符等情，堪認胡麗琴上開證言，確屬可採
    ，尚不得以李元寶上開於偵查中之證述遽為被告不利之認定
    。準此，案發當時，被告與告訴人經旁人勸阻而在旁休息時
    ，係因告訴人又再度迎上前，且作勢欲毆打，而遭被告出腳
    踢中胸口之事實，亦堪可認定。
  (四)則本件告訴人毆打被告在先，又再次迎向前作勢毆打，被告
    顯然將遭告訴人施以毆打之現時不法侵害，則被告於告訴人
    將施以不法侵害行為之際，以腳踢中告訴人胸口用以阻止告
    訴人繼續向前，防衛自己身體免受侵害，核與刑法第23條所
    稱正當防衛行為之要件相符。又告訴人雖因被告之腳踢而有
    上開傷勢，然審究告訴人於雙方各據一處休息之際，突然向
    前衝出，其情勢急迫，且告訴人靠近被告之身體以遂行其毆
    打之侵害行為，則被告出腳踢告訴人胸口足以阻止告訴人再
    向前靠近，核屬當時必要之行為，被告之防衛行為並未超越
    必要之程度，自亦無刑法第23條但書所稱防衛過當之情，應
    認得以阻卻違法，而為法所不罰。此外，復查無其他積極之
    證據，足資認定被告有何公訴意旨所指犯行，從而，揆諸前
    揭法條及判例意旨，檢察官所指被告之行為，自不能以刑法
    傷害罪相繩，而不能遽認被告犯行。
五、原審因而為被告無罪之諭知，核無違誤；檢察官上訴，猶執
    前詞，指摘原判決不當，為無理由，應予駁回。
據上論斷，應依刑事訴訟法第368 條，判決如主文。
本案經檢察官李門騫到庭執行職務。
中　　華　　民　　國　　96　　年　　10　　月　　17　　日
                  刑事第七庭    審判長法  官    莊飛宗
                                      法  官    孫啟強
                                      法  官    邱明弘
以上正本證明與原本無異。
不得上訴。
中　　華　　民　　國　　96　　年　　10　　月　　17　　日
                                      書記官    黃玉珠
